【裁判字號】    94,簡上,898
【裁判日期】    950525
【裁判案由】    詐欺
【裁判全文】
臺灣高雄地方法院刑事判決            94年度簡上字第898號
上  訴  人  臺灣高雄地方法院檢察署檢察官
被      告  丙○○
上列上訴人因詐欺案件，不服本院鳳山簡易庭中華民國94年9月
20日94年度簡字第5422號第一審簡易判決 (聲請簡易判決處刑案
號:94 年度偵字第17635號)，提起上訴，本院管轄之第二審合議
庭判決如下：
    主  文
上訴駁回。
    事  實
一、丙○○明知提供其個人所有之金融機構帳戶之存款簿及金融
    卡給不詳之人士使用，將幫助他人從事詐欺取財之犯行，並
    對此一幫助詐欺取財犯行有所預見，仍不違背其本意，基於
    幫助他人詐欺取財之犯意，於民國（下同）93年10月間，在
    屏東縣屏東市○○路某地，將其在中華郵政公司鳳山郵局開
    設00000000000000號帳戶存摺、印章、提款卡及密碼等物，
    交予一真實姓名、年籍不詳、自稱「顧佑傑」之詐騙集團成
    年男子，該名自稱「顧佑傑」之詐騙集團成員於取得丙○○
    所有前揭存摺等物後，便由該詐騙集團成員於93年11月12日
    11時許，打電話向丁○○○徉稱：「你女兒在我手上，不付
    錢要砍斷她的手，匯10萬給我」等語，並在電話中撥放女孩
    子遭人毆打聲音，致丁○○○心生畏懼並陷於錯誤，將所指
    定之10萬元金額分次以4萬元、6萬元方式匯入丙○○所開立
    鳳山郵局前揭帳戶內，嗣丁○○○接到其公公電話稱已連絡
    上其女兒，其女兒正在上班後，始知受騙。
二、案經高雄縣政府警察局移送臺灣高雄地方法院檢察署檢察官
    聲請簡易判決處刑。
    理  由
壹、程序方面
    按被告以外之人於審判外之陳述，雖不符刑事訴訟法第159
    條之1 至第159 條之4 等4 條之規定，然若當事人於審判程
    序中同意作為證據，法院審酌該言詞陳述或書面陳述作成時
    之情況，認為適當者，亦得為證據；又當事人、代理人或辯
    護人於法院調查證據時，知有刑事訴訟法第159 條第1 項不
    得為證據之情形，而未於言詞辯論終結前聲明異議者，視為
    有前項之同意，同法第159 條之5 定有明文。此立法意旨在
    於傳聞證據未經當事人之反對詰問予以核實，原則上先予排
    除。惟若當事人已放棄反對詰問權，於審判程序中表明同意
    該等傳聞證據可作為證據；或於言詞辯論終結前未聲明異議
    ，基於尊重當事人對傳聞證據之處分權，及證據資料愈豐富
    ，愈有助於真實發見之理念，且強化言詞辯論主義，使訴訟
    程序得以順暢進行，上開傳聞證據亦均具有證據能力。查本
    案證人即被害人丁○○○於警詢及偵查中之證述，及被告在
    中華郵政公司鳳山郵局之申請開戶資料、證人丁○○○匯款
    單1張、中華郵政公司鳳山郵局被告帳戶客戶交易明細1紙等
    件，屬被告以外之人審判外之陳述或書面陳述之性質，雖屬
    傳聞法則，然經本院依法提示予以調查，檢察官及被告均對
    此未表示異議，且經本院審酌該證人陳述或書面作成時無違
    法情事，均應適宜為本案之證據，合先敘明。
貳、實體方面
一、訊據被告於本院審理中固不否認其所申辦上開郵局帳戶遭不
    法詐騙集團用為人頭帳戶，並向證人即被害人丁○○○詐騙
    10萬元等事實，惟堅詞否認有何幫助詐欺取財之犯行，辯稱
    ：伊係將該郵局帳戶存摺、提款卡及身分證影本交付予一名
    自稱「顧佑傑」之人以作為申領信用卡之用，「顧佑傑」稱
    要幫伊寄錢，讓銀行信用好一點以便申辦，伊不知情便交付
    帳戶，然該郵局存摺係伊申領殘障補助之用，故伊不可能將
    該帳戶賣予他人等語。經查：
  (一)證人戊○○於95年5月11日到庭證述: 伊因請「顧佑傑」幫
    忙辦信用卡而認識「顧佑傑」，伊曾請「顧佑傑」辦理華南
    銀行屏東分行信用卡，並將印章、身分證等物交予「顧佑傑
    」，後來信用卡有申請到，並可以預借現金，「顧佑傑」係
    另案被告黃玉琴介紹予被告丙○○認識，之後有聽黃玉琴說
    「顧佑傑」要幫被告丙○○辦理信用卡等事，亦有聽被告丙○○說過此事等語。從證人戊○○證述「顧佑傑」代辦信用
    卡、現金卡過程可知，證人戊○○第1次請「顧佑傑」代辦
    申請現金卡時並不需交付存摺等物，被告既係經友人介紹認
    識而得知「顧佑傑」可幫人代辦信用卡之事，理應會向友人
    徵詢辦理信用卡所須具備之要件及文件，而證人戊○○亦證
    稱只有交付印章、身分證予「顧佑傑」即申請到信用卡一節
    已明，則被告辯稱係誤信「顧佑傑」始交付上揭物品云云，
    是否屬實，已非無疑!
  (二)復查被告於90年9月11日鑑定為中度肢障而領有殘障手冊，
    並因此領有每月4,000元之中低收入戶身心障礙者生活補助
    ，該筆補助每月均匯入本案遭冒用之中華郵政公司鳳山分局
    所開之「00000000000000000」帳號存摺，而被告並有持續
    使用並提領該帳戶內現金之情形，此有高雄縣大寮鄉公所95
    年2月3日以大鄉社會字第0950002066號函檢送被告中華民國
    身心障礙手冊、請領殘障補助相關申請資料及匯款資料影本
    1份在卷可稽，然觀前開遭冒用帳戶之交易明細，於93年11
    月1日即將帳戶內金額提領至僅餘5元，而顯與該帳戶之前提
    領情形迥異，此有中華郵政股份有限公司鳳山郵局95年2月
    22日鳳營字第0950100348號函所附被告丙○○之交易明細附
    卷可憑，從上開被告提領帳戶內金錢之情況亦可知，被告於
    93年11月11日為詐騙集團使用之前夕即將帳戶內存款提領一
    空，應係有將該帳戶提供他人使用之準備，而將己之存款提
    出，以方便詐騙集團向他人詐騙錢財後將錢匯入上開帳戶，
    顯見被告對此應有認知及預見，綜合上情，被告確有提供存
    摺、印章、密碼等物，以幫助詐騙集團向他人詐欺取財之故
    意及犯行。
  (三)此外，復有證人即被害人丁○○○於警詢及偵查中之證述、
    被告在中華郵政公司鳳山郵局之申請開戶資料、證人丁○○○匯款單1 張、中華郵政公司鳳山郵局被告帳戶客戶交易明
    細1 紙等物在卷可據，被告雖辯稱曾交予存摺等物予自稱「
    顧佑傑」之人，目的係為辦理銀行貸款，「顧佑傑」將帳戶
    拿走後即不知去向，伊並不知道會被作為詐欺取財之用等語
    ，然被告既自承不認識「顧佑傑」此名男子，竟交予存款帳
    戶及提款卡、密碼等個人重要資料，依一般通常智識之人，
    均不至隨意將該等存摺及金融卡或密碼交付他人，且參酌近
    來利用收購人頭帳戶以詐騙之事時有所聞，報章雜誌及新聞
    均多所宣導，則一旦有人收取他人帳戶及上開物品供作不明
    使用，依一般認知，必是隱身所犯幕後之使用人欲利用人頭
    帳戶掩飾犯行免於遭人追查。綜上，足徵被告對於因此導致
    他人受騙而匯款至其帳戶顯有認識，且對此犯罪事實之發生
    並不違反其本意至明，被告所辯，顯係事後卸責之詞，尚不
    足採，被告將其帳戶資料交付詐騙集團成員而幫助詐欺取財
    犯行，應可認定。
二、按刑法上之幫助犯，係對於犯罪與正犯有共同之認識，而以
    幫助之意思，對於正犯資以助力，而未參與實施犯罪之行為
    者而言，此參最高法院75年度台上字第1509號判決意旨自明
    。又未參與實施犯罪構成要件之行為，且係出於幫助之意思
    提供助力，即屬幫助犯，而非共同正犯。本案被告將上開帳
    戶之存摺、提款卡及印章等提供予該詐騙集團成員內不詳姓
    名自稱「顧佑傑」之成年男子，雖使「顧佑傑」所屬詐欺集
    團向被害人施詐，匯款至被告所提供上開帳戶內，遂行其詐
    欺取財之犯行，然被告單純提供帳戶供人使用之行為，並不
    等同於向被害人施以欺罔之詐術行為，且亦無證據證明被告
    有參與詐欺取財犯行之構成要件行為，是被告提供帳戶之存
    摺、提款卡及印章供人使用之行為，對於「顧佑傑」所屬詐
    欺集團遂行詐欺取財犯行，資以助力，參照前述說明，自應
    論以幫助犯，而非共同正犯。是核被告所為，係犯刑法第30
    條第1項、第339條第1項之幫助詐欺取財罪。被告係幫助犯
    ，依刑法第30條第2項之規定，按正犯之刑減輕之。爰審酌
    被告之素行，其犯罪之動機，其犯行助長詐欺集團遂行詐欺
    取財並掩飾犯行，且影響社會治安，及其犯罪後之態度等一
    切情狀，原審依刑法第339 條第1 項、第30條第1 項、第41
    條第1 項、罰金罰鍰提高標準條例第1 條前段、第2 條予以
    論科，量處有期徒刑4 月，並諭知易科罰金之折算標準，其
    認事用法尚無不合。
三、退併辦部分：
  (一)本件公訴人上訴及併案意旨另以：被告丙○○賡續上揭幫助
    詐欺之概括犯意，明知一姓名年籍不詳之成年男子係以詐欺
    為業之犯罪集團成員，並在報紙上刊登收購他人行動電話以
    作為不法詐欺之用，竟為圖小利，基於幫助他人犯詐欺罪之
    概括犯意，以不詳之代價，於92年間某日，在不詳地點，將
    被告在遠傳電信公司申請之行動電話 (NOKIA3315 型，手機
    序號000 000000000000號)， 交予該不詳姓名男子使用，嗣
    自92年10月15日起至93年9 月29日止，該不詳姓名男子及其
    詐欺集團成員打電話向被害人即告訴人楊顯榮、張明守、李
    煌欽、蔡正雄、張訓嘉及許天佑等人徉稱: 「若要取回賽鴿
    ，將指定贖金匯至黃素琴在彰化銀行前鎮分行開立00000000
    000000號帳戶，否則將賽鴿殺害或轉售」等語，致被害人楊
    顯榮等人心生畏懼，將2,060 元至8,000 元不等之贖金匯入
    黃素琴所設立之前揭彰化銀行前鎮分行帳戶內，被害人楊顯
    榮等人嗣後始知受騙，因認被告涉犯刑法第30條第1 項、第
    339 條第1 項之幫助詐欺取財罪嫌，而此部分與前揭犯罪事
    實有連續犯裁判上一罪關係，原審漏未審理，容有疏漏之失
    等語。
  (二)按犯罪事實應依證據認定之，無證據不得認定犯罪事實，不
    能證明被告犯罪或其行為不罰者，應諭知無罪之判決，刑事
    訴訟法第154 條第2 項及第301 條第1 項分別定有明文。又
    刑法上之幫助犯，以正犯已經犯罪為構成要件，故幫助犯無
    獨立性，如無他人犯罪行為之存在，幫助犯即無由成立（最
    高法院60年台上字第2159號判例可資參照）。經查公訴人上
    揭併案意旨，無非係以證人即被害人楊顯榮、張明守、李煌
    欽、蔡正雄、張訓嘉及許天佑於警詢中及偵訊中之證述、另
    案被告黃素琴在彰化銀前鎮分行申請開戶資料、客戶往來明
    細查詢單、電話通聯紀錄、證人楊顯榮等人之匯款單等為其
    論據。然訊據被告堅詞否認有上開幫助詐欺犯行，辯稱: 遭
    詐騙集團使用向被害人楊顯榮等人詐騙得逞之行動電話，係
    伊於大寮鄉○○路附近所拾獲，使用不久後，因見證人乙○○之子吵著要使用手機，平日證人乙○○待伊很好，常將紙
    箱空瓶等物收集後送給伊回收，伊便將上開手機送予證人乙○○之子使用等語。
  (三)經查，被告所辯上情，業據證人乙○○於本院95年5 月11日
    審理中到庭證述: 伊平日以開檳榔攤為業，因被告丙○○以
    撿拾廢棄物為生，常至伊店內撿拾破爛紙箱而認識，上開遭
    詐騙集團使用之NOKIA3315 型手機 (序號:000000000000000
    號)， 係被告丙○○撿到後，送給伊子張簡宏偉，因伊子張
    簡宏偉頭腦不是很好，看到被告持上開手機便吵著要，被告
    便將該手機送予張簡宏偉，手機交付時並沒有含SIM 卡，後
    來伊再去買1 張電話卡給伊子使用，嗣某日警察來找伊，告
    知該隻手機遭詐騙集團使用，伊始告知警察該手機係被告拾
    獲後交予伊子使用。該隻手機係被告於被警察查獲前一、二
    十天左右交付予伊等語。上述證人乙○○所證述情節，核與
    被告丙○○所辯情節大致相符。又經本院調閱上開序號
    :000000000 0000 號行動電話於93年12月1 日至94年1 月9
    之通聯紀錄，93年12月8 日起至12月17日止，上開手機係被
    告丙○○所申請之「0000000000」號行動電話號碼所使用，
    而自94年1 月2 日起，即由證人乙○○所申請之「00000000
    00」號行動電話號碼所使用，此有遠傳電信股份有限公司95
    年3 月9 日遠傳 (業服)字 第09510202127 號函檢送被告丙○○申請行動電話相關資料、上開序號行動電話通聯紀錄1
    份在卷可稽，且從上開行動電話交付予證人乙○○使用之時
    間，距本案被告於94年1 月14日為警查獲之日，相隔約十多
    天，經核亦與被告及證人乙○○所述情節相符。此外，被告
    開始使用上開行動電話之時間，亦係在本案詐騙集團92年10
    月15日起至93年9 月29日間行騙被害人等之後，於被告使用
    前開行動電話後，該隻行動電話即未再被利用行騙，且被告
    及證人乙○○之子使用系爭NOKIA3315 型手機之時，皆以自
    己名義所申辦之門號撥打使用，益見2 人在使用該手機之時
    ，應不知該手機曾為詐騙集團使用於詐騙他人之用，亦有被
    告及證人乙○○門號申辦紀錄在卷可考，綜上各情，被告於
    使用及交付證人乙○○之子使用之時，應不知詐騙之事，被
    告所辯係拾獲手機等情，應屬真實，則被告應無提供手機幫
    助詐騙集團行騙之犯行甚明。
  (四)綜上查證，公訴人認被告丙○○涉犯前揭併案上訴部分罪行
    ，所為之舉證尚未能達通常一般之人均不致有所懷疑，而得
    確信其為真實之程度，而有合理懷疑之存在，依據「罪證有
    疑，利於被告」之證據法則，即不得遽為不利被告之認定；
    則公訴人所提出之證據，不足為被告有罪之積極證明，其指
    出證明之方法，亦無從說服法院以形成被告有罪之心證。則
    移送併案上訴部分，罪嫌尚有不足，即與原聲請簡易判決處
    刑部分無連續犯之裁判上一罪關係，且此部分未據公訴人提
    起公訴，本院無從併予審理，應退由檢察官另行偵辦。從而
    ，上訴人認本件被告上開幫助詐欺取財犯行與併案之前揭詐
    欺取財犯行，有連續犯關係，屬裁判上之一罪，因而據以提
    起本件上訴，容有未洽，其上訴無理由，應予駁回。
據上論斷，應依刑事訴訟法第455 條之1 第1 項、第3 項、第36
8 條，判決如主文。
本案經檢察官甲○○到庭執行職務。
中    華    民    國    95    年    5    月   25   日
                 刑事第二庭審判長    法  官  邱永貴
                                     法  官  何佩陵
                                     法  官  陳銘珠
以上正本證明與原本無異。
不得上訴。
中    華    民    國    95    年    5     月    25    日
                                     書記官  黃美玲
附錄論罪法條:
中華民國刑法第339條
意圖為自己或第三人不法之所有，以詐術使人將本人或第三人之
物交付者，處5 年以下有期徒刑、拘役或科或併科1 千元以下罰
金。
以前項方法得財產上不法之利益或使第三人得之者，亦同。
前二項之未遂犯罰之。


司法院資訊處製作；財團法人民間司法改革基金會備份。
